【裁判字號】    91,訴,2331
【裁判日期】    920326
【裁判案由】    詐欺
【裁判全文】
臺灣板橋地方法院刑事判決                        九十一年度訴字第二三三一號
    公  訴  人  臺灣板橋地方法院檢察署檢察官
    被      告  甲○○
                丁○○
右列被告等因詐欺等案件，經檢察官提起公訴（九十一年度調偵字第一七０號），本
院判決如左：
    主  文
甲○○、丁○○均無罪。
    理  由
一、公訴意旨略以：被告甲○○、丁○○二人係夫妻關係，被告丁○○於民國八十五
    年七月十五日在臺北縣板橋市○○街二十四號召集一民間互助會（下稱本件互助
    會），由被告丁○○擔任會首，被告甲○○則負責收取會款，約定每會新臺幣（
    下同）五萬元，會員連會首共計二十四會，每月十五日開標，會期至八十七年六
    月十五日止，會員如以匯款方式繳交會款，均匯入被告甲○○世華銀行之帳戶內
    。詎被告二人竟基於意圖為自己不法所有之概括犯意聯絡，共同自八十五年八月
    十五日起，連續以不知情而未實際參予投標之會員名義，偽造該會員名義之標單
    ，而冒標互助會款，再以向其他會員佯稱某會員已得標之詐術，誤使告訴人己○○及其他會員林佑權、丙○○及綽號「阿芒」、「美惠」等人陷於錯誤，而陸續
    給付互助會款。直至被告二人復明知八十七年三月十五日並未開標，卻仍要求告
    訴人己○○繼續繳交八十七年三月份之互助會款，告訴人己○○嗣於八十七年三
    月十七日將四萬四千四百元之互助會款匯予被告甲○○後，經告訴人己○○詢問
    其他會員，始悉上情，因認被告二人共同連續涉犯刑法第二百十六條、第二百二
    十條第一項、第二百十條之行使偽造準私文書罪及刑法第三百三十九條第一項之
    詐欺取財罪等罪嫌云云。
二、按犯罪事實應依證據認定之，無證據不得推定其犯罪事實；又不能證明被告犯罪
    者，應諭知無罪之判決，刑事訴訟法第一百五十四條、第三百零一條第一項分別
    定有明文。次按所謂證據，係指直接間接足以證明犯罪行為之一切證人、證物而
    言；且事實之認定，應憑證據，如未能發現相當證據，或證據不足以證明，自不
    能以推測或擬制之方法，以為裁判基礎，最高法院三十年上字第一二八號、四十
    年台上字第八六號判例均可資參考。復按認定不利於被告之事實，須依積極證據
    ，苟積極證據不足為不利於被告事實之認定時，即應為有利於被告之認定，更不
    必有何有利之證據，最高法院三十年上字第八一六號判例意旨可資參照。再告訴
    人之告訴，係以使被告受刑事訴追為目的，是其陳述是否與事實相符，仍應調查
    其他證據以資審認，最高法院五十二年台上字第一三００號判例意旨亦可參照。
    另刑法第三百三十九條第一項詐欺罪之成立，以意圖為自己或第三人不法所有，
    以詐術使人將本人或第三人之物交付為要件，所謂以詐術使人交付，必須被詐欺
    人因其詐術而陷於錯誤，若其所用方法，不能認為詐術，亦不致使人陷於錯誤，
    即不構成該罪，最高法院四十六年台上字第二六０號判例足資參照。
三、公訴人認被告二人涉有共同連續行使偽造準私文書及詐欺取財之犯行，無非係以
    告訴人己○○於偵查中之指訴，且本件互助會會單上所載之會員「許仔」（即丙○○）從未標取會款，係屬活會，惟互助會會單上竟記載丙○○已於八十五年八
    月十五日得標，被告二人顯有冒用丙○○名義冒標互助會之情事，另依互助會會
    單所載，自八十五年七月十五日起至同年八月十五日止已有三人得標，故算至八
    十七年三月十五日最後一次競標並由會員得標後，至多僅餘二個會員為活會，惟
    此時無論依被告所述（剩三個活會，即告訴人己○○、林佑權及綽號「阿芒」之
    人）或告訴人所述（剩五個活會，即除上開三人外，尚包括丙○○及綽號「美惠
    」之人），皆與互助會單所載內容不符，另有本件互助會會單及告訴人匯款證明
    附卷可稽為其主要論據。訊據被告甲○○、丁○○二人均堅決否認有何冒標互助
    會並詐取互助會款之不法犯行，均辯稱：本件互助會於八十五年七月十五日起會
    該次，僅有會首可以收取會款，其餘會員自八十五年八月十五日起方可開始標會
    ，八十七年三月十五日該次會款確由會員林佑權所標取，並未流標，至會員丙○○部分係因伊夫妻須資金週轉，故由丁○○出面向丙○○借標，嗣後丙○○於每
    會標會後仍僅出活會會款，與死會會款差額之會息則由丁○○代為支付，故丙○○對外名義上是死會，但私底下對丁○○而言仍係活會，另綽號「美惠」之人係
    乙○○，業已得標而屬死會，該互助會原應於八十七年六月十五日方結束，後因
    伊夫妻資金週轉不靈，未盡會首義務方告停會，惟伊等並未詐騙告訴人，亦無任
    何偽造標單冒標以詐取會款之不法情事等語。
四、經查本件告訴人於告訴狀所提出檢附之互助會會單，其上雖有八十五年七月十五
    日起會同時除會首即被告丁○○得標會款外，尚有一會員戊○○於同日亦以四千
    五百元得標之記載，然查證人即該互助會會員陳麗音（原名戊○○）已於本院審
    理時到庭證稱：「我有參加被告所起的互助會，我目前是死會，我印象中是在八
    十五年七月起會之後約第三、四、五會中的一會，以四、五千元得標，金額我不
    太確定，八十五年七月起會時，只有會首拿會款，沒有其他會員拿會款，八十五
    年八月開始才是會員開始投標，我沒有去現場參與開標，我都是口頭告訴被告我
    要投標，我不知道到現場參與開標的會員是否有寫標單，我不知道被告有冒標的
    情形，得標之後我有拿到會款，對告訴人所提出的會單影本上所寫的『戊○○八
    十五年七月十五日得標』一語，事實並非如此，當時並沒有任何會員拿會款，只
    有會首拿到會款而已」等語（參見本院九十二年三月十二日審判筆錄第六頁），
    核與被告二人前開所辯情節相符，則本件互助會於八十五年七月十五日起會時，
    當月僅有會首可以標取會款，會員須自八十五年八月十五日起方得於每月十五日
    投標該會等情，應堪認定，準此，本件告訴人己○○於告訴狀中所檢附之互助會
    會單上記載內容之真實性如何，即大有可疑；另告訴人己○○於本院審理時亦自
    承其於告訴狀中所檢附之本件互助會會單資料並非被告所告知，對於何時拿到該
    份會單資料已不復記憶，而該會單上之投標資料係何人所記載亦無所知悉，是自
    難僅憑告訴人有瑕疵之指訴及不明來源之會單資料，遽認本件互助會之會期至八
    十七年五月十五日即已結束，易言之，本件互助會之會期應自八十五年七月十五
    日起至八十七年六月十五日止，殆無疑義，顯非公訴意旨理由欄所論述僅至八十
    七年五月十五日止，合先敘明。
五、次查本件互助會會單上所載綽號「許仔」之人即該互助會會員丙○○於本院審理
    時亦到庭證稱：「我有參加被告丁○○的會，會單上的『許仔』就是我本人，我
    實際上是活會，但是被告丁○○有說因為欠錢週轉，所以要借我的名義去標會，
    經過我的同意之後，被告就把會標下來，之後我都是繳活會的會錢，對外我則是
    死會，會款差額的部分由被告負擔，‧‧‧‧‧，我沒有聽說被告有冒標的情形
    ，‧‧‧」等語（參見本院九十二年三月十二日審判筆錄第四頁），核與被告二
    人前開所辯情節互核一致，是證人即該互助會會員丙○○雖主觀上認其仍屬活會
    （此即其於偵查中證述其乃活會之原因），惟此乃係基於其與被告丁○○私下借
    貸關係之故，但對於其他會員而言，證人丙○○仍應屬死會會員之性質，而被告
    丁○○既係經證人丙○○之同意而借標該互助會，即難認被告二人有何冒用丙○○名義冒標本件互助會之不法情事。
六、再查本件互助會會單上所載綽號「美惠」之會員，實係被告甲○○之堂姐乙○○
    ，而非告訴人所稱之「蔡美惠」，業據證人乙○○於本院審理時證述在卷（參見
    本院九十二年三月十二日審判筆錄第五頁），並經證人曾筱倩於偵查中證述明確
    （參見偵查卷他案第四十二頁），而會員乙○○早已於八十六年七、八月間得標
    一會，並已自被告處領取本件互助會會款等情，亦據其於本院審理時證述屬實（
    參見前開本院審判筆錄），是會員乙○○於本件互助會即已係屬死會之性質，告
    訴人認本件互助會會單上綽號「美惠」之人仍屬活會，亦顯有誤會。
七、復查本件互助會於八十七年三月十五日開標時並未流標，該次開標實係會員林佑
    權得標，其後被告丁○○亦交付其得標會款等情，已據證人林佑權於檢察官偵查
    中證述在卷，核與被告二人前開所辯互核相符，是公訴人認被告二人明知八十七
    年三月十五日並未開標，卻仍要求告訴人己○○繼續繳交八十七年三月份之互助
    會款乙節，實有誤會，此亦難認被告二人有何施用詐術詐騙告訴人財物之不法犯
    行。
八、末查本件被告二人並無假冒會員名義偽造標單並進而行使以冒標會款之不法情事
    ，此分據證人丙○○、乙○○及陳麗音於本院審理時均證述綦詳，而附卷之互助
    會會單及告訴人匯款證明亦不足以作為被告二人有何行使偽造標單冒標會款之不
    法事證，復綜觀全卷亦無任何被告二人偽造標單並進而行使以冒標會款之犯罪證
    據，自難僅憑推測或擬制之方法，遽認被告二人確有行使偽造準私文書罪之不法
    犯行。另本件互助會既於八十七年三月十五日開標後尚餘三個活會會員（即告訴
    人、林佑權及綽號「阿芒」之人），其所餘會期亦尚有三會，相互吻合，自難僅
    以單純停會之客觀事實，遽認被告二人有何意圖為自己不法所有之主觀詐欺犯意
    。矧被告二人現已與告訴人達成和解，有臺北縣中和市調解委員會調解筆錄影本
    一份在卷可參，此益徵被告二人並無為自己不法所有之詐欺意圖。
九、綜上所述，被告二人前開所辯應尚堪採信。此外，本案復查無其他積極證據，足
    認被告二人涉有公訴人所指之行使偽造準私文書罪及詐欺取財罪之不法犯行，揆
    諸前開法條及判例意旨，本件既不能證明被告二人犯罪，爰依法均為被告二人無
    罪之諭知，以免冤抑。
據上論斷，應依刑事訴訟法第三百零一條第一項，判決如主文。
本案經檢察官伍逸康到庭執行職務。
中      華      民      國    九  十  二    年    三    月  二  十  六  日
                                  臺灣板橋地方法院刑事第一庭
                                      法      官  高  奕  驤
右正本證明與原本無異。
如不服本判決，應於判決送達後十日內，向本院提出上訴狀。
                                      書  記  官  廖  舜  宜
中      華      民      國    九  十  二    年    三    月  二  十  六  日


司法院資訊處製作；財團法人民間司法改革基金會備份。
